【裁判字號】    99,上易,1775
【裁判日期】    990928
【裁判案由】    家暴妨害名譽
【裁判全文】
臺灣高等法院刑事判決                99年度上易字第1775號
上  訴  人
即  被  告    乙○○
選任辯護人    柯士斌律師
上列上訴人因家暴妨害名譽案件，不服臺灣宜蘭地方法院99年度
易字第205號，中華民國99年7月9日第一審判決（起訴案號：臺
灣宜蘭地方法院檢察署99年度調偵字第56號），提起上訴，本院
判決如下：
    主  文
上訴駁回。
    事  實
一、乙○○係甲○○之配偶林陳金枝之胞弟，二者為二親等之旁
    系姻親，為家庭暴力防治法所定之家庭成員。乙○○與甲○
    ○間因財產處理問題而有嫌隙，乙○○竟基於公然侮辱之犯
    意，於民國（下同）98年6月下旬至7月初期間之某日（起訴
    書誤載為98年5、6月間某日）近中午某時，在宜蘭縣羅東鎮
    聖母醫院大門口旁人行道遮雨棚外之不特定人得以共見共聞
    之處所，對黃定國大聲重覆稱「詐騙集團、詐騙集團」數聲
    ，經黃定國詢問何以對伊說「詐騙集團」，乙○○稱「不是
    你，是甲○○」等語，而以此客觀上足以貶抑人格及社會評
    價之言詞，公然辱罵甲○○。嗣經黃定國於數日後轉告甲○
    ○此事，甲○○始知上情。
二、案經甲○○訴由臺灣宜蘭地方法院檢察署檢察官偵查起訴。
    理  由
壹、程序部分：
一、本件告訴合法之理由：
    被告之辯護人於原審及本院審理時均認本件妨害名譽案件之
    告訴，逾告訴期間，應諭知不受理判決云云。惟查，告訴人
    甲○○於偵查中指稱：黃定國於98年6月底在三星鄉大義活
    動中心告知被告稱伊是詐騙集團等語（98年度他字第1063號
    卷，下稱他字卷，第32頁）；又於原審審理時稱：在98年7
    月初得知被告上開妨害名譽之犯行等語（原審卷第39頁），
    雖其先後2次陳述知悉被告犯罪之時間略有不同，惟時間相
    近，尚無重大出入。而證人黃定國雖於偵查中陳述於98年5
    、6月間聽聞被告稱告訴人甲○○是詐騙集團後，隔2、3週
    在宜蘭縣三星鄉大義活動中心轉知告訴人甲○○等語（他字
    卷第34頁），與告訴人甲○○所陳知悉被告犯罪時間不盡相
    符。然而，證人黃定國於原審審理中明確證述：在偵查中所
    述98年5、6月是指農曆的5、6月，確定是98年6月下旬至7月
    初某日，在聖母醫院遇見被告稱告訴人甲○○是詐騙集團，
    過幾天後，伊在三星鄉大義社區遇見告訴人甲○○即告知上
    情等語明確（原審卷第35頁）。是告訴人甲○○知悉被告犯
    罪之時間，應係98年6月底至7月初之某日，則告訴人甲○○
    於98年11月9日提起告訴，尚未逾6個月之告訴期間，合先敘
    明。
二、證據能力部分：
（一）證人甲○○、陳碧玲、林陳金枝及黃定國於警詢中之陳述
      ，為被告乙○○以外之人在審判外之陳述，並經被告之辯
      護人否認渠等上開陳述之證據能力（本院99年9月6日準備
      程序筆錄第2頁至第4頁），復無刑事訴訟法第159條第1項
      、第159條之2、之3等傳聞法則可為證據之例外情況，因
      此，依刑事訴訟法第159條第1項規定，證人甲○○、陳碧
      玲、林陳金枝及黃定國於警詢中之陳述，無證據能力。
（二）按被告以外之人於審判外之言詞或書面陳述，除法律有規
      定者外，不得作為證據，刑事訴訟法第159條第1項定有明
      文，此即學理上所稱「傳聞證據排除法則」。又被告以外
      之人於審判外之陳述，雖不符同法第159條之1至第159條
      之4之規定，而經當事人於審判程序同意作為證據，法院
      審酌該言詞陳述或書面陳述作成時之情況，認為適當者，
      亦得為證據。當事人、代理人或辯護人於法院調查證據時
      ，知有第159條第1項不得為證據之情形，而未於言詞辯論
      終結前聲明異議者，視為有前項之同意，此則據同法第15
      9條之5規定甚明。鑒於採用傳聞證據排除法則重要理由之
      一，係因傳聞證據未經當事人之反詰問予以覈實，若當事
      人願放棄對原供述人之反對詰問時，原則上即可承認該傳
      聞證據之證據能力。而揆諸我國刑事訴訟法第159條之5之
      立法理由，除參照前述傳聞證據排除法則之基本法理外，
      亦參考日本刑事訴訟法第326條之立法例，查日本刑事審
      判實務之運作，有關檢察官及被告均同意作為證據之傳聞
      書面材料或陳述，可直接援引該國刑事訴訟法第326條作
      為傳聞例外之法律依據，僅在檢察官與被告或其辯護人不
      同意之情況下，乃須根據其他傳聞例外規定，俾以斟酌該
      等傳聞書面材料或陳述是否具有證據能力，在當事人間無
      爭執之案件中，傳聞證據基本上均可依據前引規定提出於
      法院使用。據此，我國刑事訴訟法第159條之5之適用應可
      作同上之解釋。公訴人、被告就本件判決所引之被告以外
      之人於審判外之陳述（因證人甲○○、陳碧玲、林陳金枝
      及黃定國於警詢中之陳述，無證據能力，故不包含在被告
      同意有證據能力之範圍內），公訴人及被告均同意有證據
      能力（本院99年9月6日準備程序筆錄第2頁至第4頁），而
      本院審酌渠等陳述作成時之情況，核無違法取證及證明力
      明顯過低之瑕疵，為證明犯罪事實所必要，亦認為以之作
      為證據為適當，根據上開規定及說明，作為本件判決認定
      被告犯罪事實之被告以外之人於審判外陳述是否屬於傳聞
      之例外，無庸先行考量刑事訴訟法第159條之1第2項、第1
      59條之2、第159條之3等規定，得逕依同法第159條之5規
      定作為證據。
貳、得心證之理由：
一、訊據上訴人即被告矢口否認上開妨害名譽上開犯行，其於原
    審及本院審理時辯稱：伊與黃定國在醫院碰面時，未對黃定
    國稱「甲○○是詐騙集團」，只有說「甲○○罵我二姐是詐
    騙集團」，且證人黃定國、陳碧玲及林陳金枝等人於偵查或
    審理中之證詞，有偏頗之虞；且當時是伊與黃定國私下的談
    話，不符合公然侮辱罪中之「公然」定義云云。然查，被告
    於98年6月下旬至7月初期間之某日接近中午時，在宜蘭縣羅
    東鎮聖母醫院大門口旁人行道遮雨棚外，對證人黃定國大聲
    重覆稱「詐騙集團、詐騙集團」數聲，經證人黃定國詢問何
    以對伊說「詐騙集團」，被告則稱「不是你，是甲○○」，
    證人黃定國於數日後轉告甲○○等情，業據證人黃定國、甲
    ○○於偵查中及原審審理時均結證證述明確（他字卷第32頁
    、第34頁、原審卷第35頁至第40頁）。而證人即告訴人甲○
    ○於檢察官訊問及原審審理時亦證稱：伊在宜蘭縣三星鄉大
    義活動中心，聽見友人黃定國告以被告說伊是詐騙集團等語
    （他字卷第32頁、原審卷第40頁），足見證人黃定國在聖母
    醫院旁人行道遮雨棚外之多數不特定人得以共見共聞狀態下
    ，聽見被告辱罵告訴人甲○○為詐騙集團等語，數日後轉告
    告訴人甲○○等情屬實。
二、又證人即告訴人甲○○之妻林陳金枝於偵查中證稱：伊在其
    母位於宜蘭縣羅東鎮○○○路11號住處聽到過被告向伊稱「
    土地銀行經理（即甲○○）是詐騙集團」好幾次，被告也會
    在家門口對外大喊，或用麥克風從樓上往外講等語（他字卷
    第32頁至第33頁）；證人即甲○○之妻妹陳碧玲同於偵查中
    證稱：伊於98年6月27日晚上在其母位於宜蘭縣羅東鎮○○
    ○路11號住處，聽到被告稱告訴人甲○○是詐騙集團，伊每
    週回家被告幾乎都會講同樣的話等語（他字卷第33頁）。參
    以證人甲○○於原審審理時證稱：伊曾介紹1個代書給岳父
    ，處理三七五租約解約一事，後來沒有談成，不知被告是否
    因此對伊不滿（原審卷第40頁）；對照被告於原審審理時，
    亦自承因父親沒有出賣土地，告訴人甲○○卻自作主張賣地
    ，因此對告訴人甲○○不滿（原審卷第41頁）。堪認被告因
    告訴人甲○○處理父親名下土地之事，心生不滿，而在本件
    犯行發生前、後，對外多次宣稱告訴人甲○○是詐騙集團，
    故被告為本件妨害名譽之犯行，並非偶發初犯。
三、所謂公然，祇以不特定人或多數人得以共見共聞之狀況為已
    足，所謂多數人，包括特定之多數人在內，大法官會議釋字
    第145號解釋明揭此旨。雖證人黃定國於原審審理時證稱：
    伊未注意在場是否有其他人聽聞等語，被告則辯稱：當時旁
    邊沒有人云云（原審卷第37頁至第38頁、第44頁）。然查，
    該處既為醫院大門口旁人行道遮雨棚外之路旁，且時近中午
    ，業據證人黃定國於原審審理時證述明確（原審卷第36頁、
    第37頁），顯係隨時可能有不特定人或多數人增加之地方，
    是上開處所確為不特定人或多數人得共聞共見之場所。又被
    告在該處對證人黃定國所為上開陳述時，情緒激動，聲量較
    大，如有旁人經過，亦可聽聞等情，亦有證人黃定國於原審
    審理時證述綦詳（原審卷第36頁、第38頁），是上開告訴人
    甲○○是詐騙集團原陳述自屬公然為之言詞。再者「詐騙集
    團」等詞，使該特定人感覺人格遭受攻擊，足以貶損其名譽
    及尊嚴評價，而屬侮辱告訴人甲○○之言語無訛。
四、綜上以觀，被告上開辯詞，無非卸責之詞，不足採信。本件
    事證明確，被告犯行洵堪認定。
參、論罪科刑及上訴駁回之理由：
一、被告與甲○○間為二親等之旁系姻親，屬家庭暴力防治法第
    3條第4項之家庭成員。而被告對家庭成員實施精神上之不法
    侵害之家庭暴力行為，為家庭暴力防治法第2條第2項之家庭
    暴力罪。核被告所為，係犯刑法第309條第1項之公然侮辱罪
    。
二、原審以被告犯罪明確，而適用刑法第309條第1項、第41條第
    1項前段，刑法施行法第1條之1第1項、第2項前段，並審酌
    被告公然侮辱之情節，被害人名譽受損之程度、及其生活狀
    況、智識程度，並犯罪後否認犯行，未見悔意等一切情狀，
    判處拘役10日，並諭知如易科罰金以新臺幣1000元折算1日
    之標準。經核原判決上開認事用法，洵無違誤，量刑亦屬妥
    適，被告上訴仍執前開陳詞否認犯行，而指摘原判決不當，
    並無理由，應予駁回。
據上論斷，應依刑事訴訟法第368條，判決如主文。
本案經檢察官孫冀薇到庭執行職務。
中    華    民    國    99    年    9     月    28    日
                  刑事第十庭審判長法  官  宋  祺
                                  法  官  林孟宜
                                  法  官  高玉舜
以上正本證明與原本無異。
不得上訴。
                                  書記官  許雅淩
中    華    民    國    99    年    9     月    28    日
附錄：本案論罪科刑法條全文
刑法第309條第1項
公然侮辱人者，處拘役或3百元以下罰金。

司法院資訊處製作；財團法人民間司法改革基金會備份。
